臺灣高等法院民事判決
109年度上更一字第152號
上  訴  人  REAL POINT MANAGEMENT CO., LTD



法定代理人  張敏君  

訴訟代理人  連元龍律師
            王誠之律師
被上訴人    Aqua Solutions Corporation



法定代理人  清水 真（Makoto Shimizu）

訴訟代理人  鄭植元律師
上列當事人間請求履行保證責任事件，上訴人對於中華民國105
年3月31日臺灣臺北地方法院104年度訴字第1076號第一審判決提
起上訴，經最高法院發回更審，本院於110年7月13日言詞辯論終
結，判決如下：
    主      文
原判決關於駁回上訴人後開第二項之訴部分及訴訟費用（除確定
部分外）之裁判均廢棄。
被上訴人應給付上訴人日幣壹仟萬元及自民國106年3月16日起至
清償日止，按年息百分之5計算之利息。
第一、二審及發回前第三審訴訟費用（除確定部分外）由被上訴
人負擔。
    事實及理由
一、本件上訴人係在英屬維京群島設立登記之外國公司（見原審
    卷一第201至205、234至238頁所附經我國駐聖克里斯多福及
    尼維斯大使館認證之法人資料），被上訴人則為在日本設立
    登記之外國公司（見原審卷一第116至130頁所附經我國臺北
    駐日經濟文化代表處認證之日本公證人公證書、宣誓書、履
    歷事項全部證明書日文原本及中文譯本），均未在我國設有
    分公司。我國法院就上訴人依其與被上訴人訂定之投資協議
    約定，起訴請求被上訴人履行保證責任之訴訟有管轄權，兩
    造均有訴訟之當事人能力，且準據法為我國法律等情，業據
    原審於其判決理由壹、一至四說明綦詳，且為兩造所不爭執
    ，本院所採見解相同，不再贅述，合先敘明。
二、又上訴人在原審依系爭協議第2條約定、民法第227條第1項
    規定為請求，上訴後以同一聲明追加請求之法律關係為依民
    法第226、179條、247條、229條、231條規定為請求（見本
    院卷第82頁），核其基礎事實仍為關於系爭協議約定之債務
    履行事項，依民事訴訟法第446條第1項但書、第255條第1項
    第2款規定，應予准許。
三、兩造之主張及答辯：
  ㈠上訴人主張：伊與被上訴人於民國102年12月27日簽訂投資協
    議（系爭協議），約定伊投資日幣1億元，以每股日幣1萬元
    之價格購買被上訴人已發行有表決權股份9.09%（下稱系爭
    股份），並於第2條約定如BG（某英國基金公司）或日本國
    家基金未於103年5月底前投資被上訴人低於美金200萬元，
    伊有權在103年5月底後45天內請求被上訴人退還投資款日幣
    1億元，被上訴人亦同意在同年月底時以相同股價即每股日
    幣1萬元買回伊所投資購買之系爭股份。伊已依約定給付投
    資金日幣1億元予被上訴人，惟截至103年5月底，BG或日本
    國家基金投資上訴人之金額均少於美金200萬元，伊乃於同
    年6月19日通知被上訴人行使前開權利，詎被上訴人迄未未
    依系爭協議履行。爰依系爭協議第2條約定及民法第227條第
    1項規定，及追加依民法第226、179條、247條、229條、231
    條規定，求為命被上訴人給付日幣1千萬元及自106年3月16
    日起至清償日止，按年息百分之5計付利息之判決（上訴人
    超逾上開範圍之請求，業經判決敗訴確定) 。
  ㈡被上訴人則以：日本會社法（即公司法）第155條對於公司取
    得自己股份有嚴格限制之規定，伊係因未符合日本法令允許
    買回自己股票之規定，始無法買回系爭股份，並非伊不願買
    回等語，資為抗辯。
四、原審判決上訴人敗訴，上訴人聲明不服，提起上訴，聲明：
    ㈠原判決除確定部分外廢棄。㈡被上訴人應給付上訴人日幣
    1000萬元及自106年3月16日起至清償日止，按年息百分之5
    計算之利息。被上訴人則答辯聲明：上訴駁回。
五、查上訴人主張其與被上訴人於102年12月27日簽立系爭協議
    ，約定由上訴人在102年12月31日以前投資被上訴人日幣1億
    元，以1股面額日幣1萬元，購買系爭股份，並於協議第2條
    第1項約定倘若BG或日本國家基金於103年5月底以前，投資
    被上訴人之金額未達美金200萬元時，其有權自103年5月底
    起45日內，請求被上訴人以全額投資款即日幣1億元買回上
    開股份。其已依系爭協議投資被上訴人日幣1億元，惟BG或
    日本國家基金在103年5月底以前，投資被上訴人之金額均低
    於美金200萬元，故其於103年6月19日通知被上訴人應依上
    開約定買回系爭股份返還其投資款，惟被上訴人迄未履行等
    情，有其提出之系爭協議書（含中譯文）、存證信函為證（
    見原審卷一第10-20、180-186、227-233頁、本院前審上字
    卷一第118-119頁），且為被上訴人所不爭執，堪認為真實
    。至上訴人主張被上訴人迄未依系爭協議第2條第1項約定買
    回系爭股份返還投資款，應負債務不履行損害賠償責任，則
    為被上訴人所否認，並以前揭情詞置辯。經查：
　㈠查系爭協議第2條係買回條款（payback clause），依該條第
    1項約定，BG或日本國家基金於103年5月底前投資金額未達
    美金200萬元時，上訴人有權於該日後45天內要求被上訴人
    按投資全額即1億日幣買回系爭股份（該條第2項約定則係關
    於保證人清水傳股份有限公司等人買受系爭股份之約定，見
    原審卷第11頁），而上訴人主張系爭協議第2條第1項買回條
    件已成就，其已發函催告被上訴人依約買回系爭股份，被上
    訴人迄未履行等語為真實，已如前述，自堪認被上訴人未依
    系爭協議約定買回系爭股份，已有債務不履行情事。被上訴
    人雖抗辯因日本公司法155條有限制公司買回自己股份之規
    定，非其不願依約履行，其不負債務不履行損害賠償責任云
    云。惟查：日本公司法第155條係規定，股份有限公司在下
    列情形下，得取得該股份有限公司股份：①在發生公司法第1
    07條第2項第3款A事由、②第138條第1款C或第2款C請求、③做
    出第156條第1項決議時、④出現基於第166條第1項規定之請
    求時、⑤做出第171條第1決議時、⑥為基於第176條第1項規定
    之請求時、⑦第192條第1項規定之請求時、⑧有第197條第3項
    各款所列事項、⑨有第234條第4項各款（包括在第235條第2
    項中所適用之情形）所列事項；⑩在受讓其他公司（包括外
    國公司）全部事業之情形下，取得該其他公司擁有該股份有
    限公司之股份時；⑪從合併後消滅之公司承繼該股份有限公
    司股份時；⑫從吸收分立之公司承繼該股份有限公司股份時
    ；⑬除上述情形外，法務省令規定之情形（見原審卷一第154
    頁、第158頁至第163頁），堪認該條並非規定股份有限公司
    絕對不能取得自己公司之股份，倘有符合上開規定之情形者
    ，股份有限公司仍可取回自己公司股份（我國公司法第167
    條亦有類似規定，即在符合公司法第158、167之1、186、31
    7條等規定之情形時，公司非不得買回自己公司股份）。次
    查日本公司法第156條第1項規定，股份有限公司與其股東達
    成合意有償取得該股份有限公司股份時，應事先根據股東會
    決議規定下列事項：①取得股份數②與取得股份作為交換所交
    付金錢之內容及其總額③得取得股份期間（不得超過1年）（
    見原審卷一第160頁）。亦可見被上訴人公司確得經股東會
    之決議有償買回股東所持有之該公司股份。而股東會之召開
    乃被上訴人公司之職掌，故除被上訴人舉證證明其有無法召
    開股東會之正當事由外，自應認被上訴人於上訴人通知履行
    系爭協議第2條第1項約定後，怠於召開股東會決議買回上訴
    人持有之系爭股份，已構成給付遲延。本件被上訴人始終不
    能舉證證明有何不能召開股東會以決議買回股份事宜，則其
    抗辯不能買回係不可歸責於其，得不負損害賠償責任云云，
    難認可取。從而，上訴人主張被上訴人遲不依系爭協議第2
    條第1項約定買回股份，應負給付遲延責任等語，應為可取
    。
　㈡按債務人遲延者，債權人得請求其賠償因遲延而生之損害（
    民法第231條第1項規定參照）。本件被上訴人既有給付遲延
    情事，則上訴人依民法第231條第1項規定，請求被上訴人賠
    償損害，自屬有據。又損害賠償，除法律另有規定或契約另
    有訂定外，應以填補債權人所受損害及所失利益為限。而依
    通常情形，或依已定之計劃、設備或其他特別情事，可得預
    期之利益，視為所失利益，民法第216條亦定有明文。本件
    上訴人主張被上訴人遲不買回系爭股份，致其受有繼續持有
    系爭股份不能取回相當投資款日幣1億元及利息之損害，暫
    先請求一部之金額日幣1000萬元等語，並提出被上訴人公司
    財務報表憑（見本院卷第137-141、149-154頁所附資產負債
    表及損益表等件）。查依上開財務報表可知，被上訴人公司
    營業狀況並非良好，已處於虧損狀態，難認系爭股份目前有
    何高於票面價值之市場價值，而審諸上訴人係以高於系爭股
    份當時價值（約每股日幣545.45元，即資本額日幣6000萬元
    除以11萬股數，見本院卷第129-130、143-144頁及原審卷一
    第94-95、118-130頁）數倍之金額（即每股日幣10000元）
    購買，則上訴人因被上訴人未能及時買回系爭股份，返還其
    投資款，所受損害縱以投資款扣除所持有系爭股份之市場價
    值，應顯逾日幣1千萬元；且參以其於被上訴人遲延給付期
    間，至少亦受有相當於失去該未取回投資款日幣1億元之預
    期利息之損失，如按上訴人投資款日幣1億元及民法第203條
    規定之法定利率計算預期利息，則上訴人截至本院前審106
    年3月15日審理時，至少已受有2年以上預期利息利益之損失
    日幣1000萬元（其計算式：日幣1億元X0.05X2年=日幣1000
    萬元）。準此，上訴人主張其得請求被上訴人賠償損失日幣
    1000萬元，尚屬可取。又按遲延之債務，以支付金錢為標的
    者，債權人得請求依法定利率計算之遲延利息，民法第233
    條第1項前段定有明文。被上訴人既自103年6月19日經通知
    買回系爭股份而迄未履行而陷於遲延，則上訴人請求被上訴
    人給付按日幣1000萬元加計自106年3月16日起算之利息，亦
    屬有據。
六、綜上所述，上訴人依系爭協議第2條約定、民法第231條第1
    項規定，請求被上訴人賠償日幣1000萬元，及自106年3月16
    日起至清償日止，按年息百分之5計算之利息，洵屬有據，
    應予准許。原審所為上訴人此部分敗訴之判決，雖因未及審
    酌上訴人追加之法律主張，惟其結論既有未合，仍應認上訴
    論旨指摘原判決此部分不當，求予廢棄改判，為有理由。
七、本件事證已臻明確，兩造其餘之攻擊或防禦方法及所用之證
    據，經本院斟酌後，認為均不足以影響本判決之結果，爰不
    逐一論列，又其上開遲延給付損害賠償請求既屬有據，則其
    基於不完全給付、給付不能、不當得利等依據所為之請求，
    即無再予論究之必要，均附此敘明。
八、據上論結，本件上訴（含追加）為有理由，依民事訴訟法第
    450條、第78條，判決如主文。
中　　華　　民　　國　　110 　年　　8 　　月　　10　　日
                  民事第二十五庭
                        審判長法  官  謝碧莉
                              法  官  林晏如
                              法  官  陳月雯
正本係照原本作成。
如不服本判決，應於收受送達後20日內向本院提出上訴書狀，其
未表明上訴理由者，應於提出上訴後20日內向本院補提理由書狀
（均須按他造當事人之人數附繕本）上訴時應提出委任律師或具
有律師資格之人之委任狀；委任有律師資格者，另應附具律師資
格證書及釋明委任人與受任人有民事訴訟法第466 條之1第1項但
書或第2項所定關係之釋明文書影本。
中　　華　　民　　國　　110 　年　　8 　　月　　10　　日

                              書記官  鄭靜如